【裁判字號】    98,上更(一),198
【裁判日期】    980923
【裁判案由】    毒品危害防制條例
【裁判全文】
臺灣高等法院臺南分院刑事判決
上  訴  人
即  被  告  乙○○
                   （現另案於台灣高雄第二監獄執行中）
選任辯護人  汪玉蓮  律師(扶助律師)
上列上訴人即被告因毒品危害防制條例案件，不服臺灣嘉義地方
法院97年度訴字第405號中華民國97年12月11日第一審判決（起
訴案號：臺灣嘉義地方法院檢察署97年度偵字第6757號），提起
上訴，判決後由最高法院第一次就有關販賣第一級毒品部分撤銷
發回更審 (轉讓第一級毒品二罪部分業經最高法院駁回上訴確定
)，本院判決如下：
    主      文
原判決關於販賣第一級毒品及定執行刑部分均撤銷。
乙○○販賣第一級毒品，處有期徒刑拾陸年，販賣第一級毒品海
洛因所得新台幣參仟元沒收，如全部或一部不能沒收時，以其財
產抵償之；又販賣第一級毒品，處有期徒刑拾柒年，販賣第一級
毒品海洛因所得新台幣伍仟元沒收，如全部或一部不能沒收時，
以其財產抵償之。又販賣第一級毒品，處有期徒刑拾柒年，販賣
第一級毒品海洛因所得新台幣伍仟元沒收，如全部或一部不能沒
收時，以其財產抵償之；扣案第一級毒品海洛因捌包（驗餘合計
淨重柒拾捌點捌壹公克）均沒收銷燬之；扣案上開海洛因之外包
裝袋捌個、門號0000000000號行動電話（含SIM卡）
壹支、電子秤壹台，均沒收。應執行有期徒刑貳拾肆年，販賣第
一級毒品海洛因所得共新台幣壹萬參仟元沒收，如全部或一部不
能沒收時，以其財產抵償之；扣案第一級毒品海洛因捌包（驗餘
合計淨重柒拾捌點捌壹公克）均沒收銷燬之；扣案上開海洛因之
外包裝袋捌個、門號0000000000號行動電話（含SIM
卡）壹支、電子秤壹台，均沒收。
    事      實
一、乙○○明知海洛因係毒品危害防制條例第二條第一項第一款
    所列之第一級毒品，不得販賣，竟基於販賣第一級毒品以營
    利之犯意，於甲○○以其所持用之0000000000號行動電話與
    乙○○所有之0000000000號行動電話聯繫後，從民國（下同
    ）96年7月初到96年8月14日間分別向乙○○購買第一級毒品
    海洛因三次，第一次是在阿里山汽車旅館對面向乙○○購買
    第一級毒品海洛因新台幣 (下同)三千元，第二次是在嘉義
    市○○路麥當勞內購買第一級毒品海洛因五千元，第三次是
    在96年8月14日晚上某時相約於嘉義市○○路二六九號之新
    阿里山汽車旅館（下稱新阿里山汽車旅館）前，由乙○○以
    五千元之代價販賣第一級毒品海洛因予甲○○。
二、嗣於96年8月15日16時15分許，為警於新阿里山汽車旅館第
    三０六號房查獲，並扣得乙○○所有供販賣第一級毒品所用
    之海洛因八包（合計毛重82．4公克，驗餘合計淨重78．81
    公克）、門號0000000000號行動電話（含SIM卡）一支、電
    子秤一台，始循線查悉上情。
三、案經臺南縣警察局佳里分局報請臺灣嘉義地方法院檢察署檢
    察官偵查起訴。
    理      由
甲、程序方面：
一、證人甲○○於警詢時所為陳述有證據能力：
  (一)被告之辯護人雖主張證人甲○○於警詢時之證述無證據能力
    。惟按被告以外之人，於審判外之言詞或書面陳述，除法律
    有規定者外，不得作為證據，刑事訴訟法第一百五十九條第
    一項定有明文。所謂法律有規定者，包括同法第一百五十九
    條之一至之五所規定傳聞證據具有證據能力之例外情形。其
    中第一百五十九條之二規定，於檢察事務官、司法警察官或
    司法警察調查中所為之陳述，如與審判中之陳述不符時，經
    比較結果，其先前之陳述，相對「具有較可信之特別情況」
    ，且為證明犯罪事實存否所必要者，例外賦與證據能力。本
    條所稱「先前之陳述具有較可信之特別情況」，係指被告以
    外之人先前於檢察事務官、司法警察官或司法警察調查中所
    為之陳述，與審判中不符，而從先前與審判中各個陳述之外
    部附隨環境或條件觀察比較，例如：陳述時有無其他訴訟關
    係人在場，陳述時之心理狀況、有無受到強暴、脅迫、詐欺
    、利誘等外力之干擾等，可認定先前之陳述較為自然可信而
    足以取代審判中之陳述者而言（最高法院九十五年度台上字
    第三七四七號、九十七年度台上字第一七三八號等判決意旨
    參照）。
  (二)證人甲○○於96年8月15日警詢時所為陳述「問：你於今日1
    8時56分時是否有用你0000000000號手機傳簡訊給乙○○之
    0000000000號手機。甲○○答：有的」、「問：其簡訊內容
    ：【今天出去的反應不是很好是還可以，我現在要進去是否
    麻煩請你拿好一點的給我，朋友來載我就馬上進去，見面再
    談還有你是否可以爭加一些給我謝謝】，此內容代表何意？
    甲○○答：是我要向乙○○購買毒品的簡訊內容」、「問：
    你最近一次於何時、地向乙○○與王秋蓮夫妻購買毒品？數
    量及金額多少？甲○○答：最近1次是於昨天8月14日下午約
    18時至19時許，在嘉義市阿里山汽車賓館對面處向他購買，
    金額是新台幣5000元，數量是一小包，重量我不知道」、「
    共買毒品約3至4次」等語所述，證人甲○○確有於警詢中證
    述向被告乙○○購買第一級毒品海洛因之事實；雖嗣後固與
    甲○○於原審及本院更一審審理時傳喚到庭具結後，證稱並
    未向被告購買海洛因，與警詢時該部分之陳述有所不符。惟
    依證人甲○○之警詢筆錄記載，員警於詢問前已明確告知其
    「得保持沉默，無須違背自己意思而為陳述」，詢問完畢後
    並經其親閱無訛後始簽名捺印（見警卷第三十四至三十九頁
    ），形式上就警詢筆錄製作之原因、過程、內容、功能等外
    在環境加以觀之，足以判斷其陳述過程未受其他外力影響，
    其意思決定及活動出於真意顯未受有不當之干預，摻入虛偽
    之可能性甚低，無違法取供之情況，且與其偵查中陳述內容
    大致相當，其供述之信用性，自諸般情況觀之，充分地被承
    認，應認證人甲○○於警詢筆錄製作過程並無不可信之瑕疵
    存在。又證人甲○○係於96年8月15日警方查獲本案後，旋
    即於當日22時50分許在台南縣警察局佳里分局偵查隊製作警
    詢筆錄，當時被告並未在場；證人甲○○於本案審理中，則
    係在97年10月23日經原審傳喚及於98年8月26日經本院更一
    審傳喚，而於被告全程在庭之情況下到庭作證，並陳稱：伊
    認識被告約四年，是因為伊女友吳儷為被告之妻王秋蓮的
    乾妹妹（見一審卷(二)第二十二、二十八頁）；顯見證人甲○○與被告、被告之妻王秋蓮應甚為熟識，而被告之妻王秋蓮
    於本件案發後，復曾聯繫案發當日陪同證人甲○○前往尋找
    被告之友人己○○討論本案（詳見後述），有辯護人提出之
    刑事聲請狀在卷可參（見一審卷(一)第二六五頁）。綜上堪認
    證人甲○○於原審及本院更一審審理時出庭作證時，距離本
    件案發時已逾一年，可能遭受人情道義或朋友溝通、傳話等
    之干擾，不敢再於審理中據實陳述，是其於警詢中所為證述
    ，應具有較可信之特別情況。況就具體個案案情及相關卷證
    判斷，為闡明本案待決事實存否之實質真實目的，於犯罪之
    證明上，除該項審判外之警詢供述外已無從再就同一供述者
    ，取得與其上開審判外警詢供述相同供述內容，倘以其他證
    據代替，亦無從達到同一目的之情形，更有以此證據為必要
    之特別理由存在，顯為證明本案犯罪事實存否所必要。揆諸
    前開說明，應認其於警詢時所為陳述有關「於甲○○以其所
    持用之0000000000號行動電話與乙○○所有之0000000000號
    行動電話聯繫後，在96年8月14日晚上某時相約於嘉義市○○路二六九號之新阿里山汽車旅館前，由乙○○以五千元之
    代價販賣第一級毒品海洛因予甲○○一次，共買毒品3至4次
    」之事實（因證人甲○○證述向被告乙○○購買第一級毒品
    3至4次，本院依最有利於被告乙○○之方式審酌，認甲○○
    向被告乙○○購買第一級毒品3次對被告乙○○有利，是本
    件均以被告乙○○販賣第一級毒品3次給甲○○予以述)，
    因甲○○就本件向乙○○購買第一級毒品海洛因三次之次數
    、時間、地點、價額等陳述均甚為明確，是本院認為甲○○
    於警詢中之證述「具有較可信之特別情況」，且為證明「犯
    罪事實存否所必要」，足以取代審理時交互詰問之可信性保
    證，而具有證據能力。
二、證人甲○○、丙○○、丁○○於偵查中之證述有證據能力：
  (一)按被告以外之人於偵查中向檢察官所為之陳述，除顯有不可
    信之情況者外，得為證據，刑事訴訟法第一百五十九條之一
    第二項定有明文。所謂「顯有不可信」之情況，係指其不可
    信之情形，甚為顯著了然者，固非以絕對不須經過調查程序
    為條件，然須從卷證本身，綜合訊問時之外部情況為形式上
    之觀察或調查，即可發現，無待進一步為實質調查之情形而
    言；至被告等當事人、代理人、辯護人、輔佐人若主張其顯
    有不可信之情形者，本乎當事人主導證據調查原則，自應負
    舉證責任，否則，被告以外之人向檢察官所為之陳述，毋庸
    另為證明，即得作為認定被告犯罪之證據（最高法院九十六
    年度台上字第五六八四號判決意旨參照）。
  (二)證人甲○○、丙○○、丁○○於偵查中均係經檢察官告知證
    人據實陳述義務、具結之效果以及偽證之處罰後，始具結而
    為證述，有渠等之偵查訊問筆錄及證人結文在卷足稽（見偵
    查卷第二十一至二十三、九十八至一００、一二四至一二六
    頁）。證人甲○○復於原審審理時證稱：檢察官並未打、罵
    或逼迫伊為不實之陳述（見一審卷(二)第十七至十八頁）；此
    外，證人甲○○、丙○○均經原審傳喚到庭交互詰問，而無
    礙於被告及辯護人之對質詰問權；證人丁○○則經原審兩度
    傳喚到庭作證，經合法送達無正當理由而未到庭，另經囑託
    臺灣臺南地方法院檢察署拘提，亦拘提無著，有證人傳票送
    達證書二紙、臺灣臺南地方法院檢察署97年10月27日南檢瑞
    慧97助824字第81664號函、97年11月25日南檢瑞洪97助886
    字第88677號函附卷可憑（見一審卷(一)第一三三頁、一審卷
    (二)第七、四十六、一五四頁）。就偵查筆錄製作之原因、過
    程及其功能等加以觀察，乃出於供述者之真意、並無違法取
    供情事之信用性，且偵查陳述核與警訊陳述內容並無不同，
    足認無顯不可信之情況。揆諸前揭說明，應認渠等於偵查中
    向檢察官所為之陳述均有證據能力，而得作為本案證據。
三、被告以外之人於審判外之陳述，雖不符前四條之規定，而經
    當事人於審判程序同意作為證據，法院審酌該言詞陳述或書
    面陳述作成時之情況，認為適當者，亦得為證據；當事人、
    代理人或辯護人於法院調查證據時，知有第一百五十九條第
    一項不得為證據之情形，而未於言詞辯論終結前聲明異議者
    ，視為有前項之同意；刑事訴訟法第一百五十九條之五定有
    明文。其立法理由在於傳聞證據未經當事人之反對詰問予以
    核實，乃排斥其證據能力，惟當事人如放棄對原供述人之反
    對詰問權，於審判程序表示同意該等傳聞證據可作為證據，
    此時法院除認該傳聞證據欠缺適當性外，自可承認其證據能
    力。查被告及辯護人於言詞辯論終結前，對於搜索扣押筆錄
    、扣押物品目錄表，及證人甲○○指認犯罪嫌疑人紀錄表等
    下述本院採為認定犯罪事實依據之各項供述證據，均未就證
    據能力聲明異議，復經原審及本院於審理時逐一提示予被告
    、辯護人及公訴人表示意見，本院審酌該等供述證據之取得
    過程並無瑕疵，與本案待證事實間復具有相當之關聯性，以
    之為本案證據並無不當，自均得採為本件認定事實之基礎，
    合先敘明。
乙、實體方面：
壹、有罪部分：
一、訊據上訴人即被告乙○○固坦承其曾於九十六年八月間使用
    0000000000號電話，及其九十六年八月十四日係投宿於新阿
    里山汽車旅館（見一審卷(二)第一三五頁），惟矢口否認有販
    賣第一級毒品犯行，辯稱：伊僅曾免費提供摻有海洛因之香
    菸渣給甲○○施用，未曾販賣海洛因予甲○○，為警查扣之
    海洛因均係供自己施用云云。辯護人辯稱：犯施用毒品罪供
    出毒品來源，因而破獲者，得減輕其刑，為擔保其等供述之
    真實性，需有補強證據，證人甲○○於法院審理中證稱其警
    詢及偵查中所述不實在，伊並未向被告購買海洛因，足認被
    告並無販賣第一級毒品予甲○○之行為云云。經查：
  (一)證人甲○○曾以其所持用之0000000000號行動電話撥打被告
    之0000000000號電話聯繫後，自96年7月初到96年8月14日共
    向乙○○購買第一級毒品海洛因三次，並於九十六年八月十
    四日晚上相約於新阿里山汽車旅館前，向被告乙○○購買五
    千元之海洛因一次，業經證人甲○○於警詢時證稱：伊最近
    一次是在九十六年八月十四日約十八至十九時許，在嘉義市
    新阿里山汽車旅館對面向被告購買五千元之海洛因一小包，
    共向乙○○購買第一級毒品海洛因3至4次 (依有利於被告之
    次數計算3次)云云（見警卷第三十六至三十七頁）；並於偵
    查中具結證稱：「伊是在九十六年八月十四日晚上用000000
    0000號電話打到被告的0000000000號電話向被告訂五千元海
    洛因，在新阿里山汽車旅館一手交錢一手交貨；伊自96年7
    月初到96年8月14日共向乙○○購買第一級毒品海洛因三次
    ，前二次買三千元或五千元，第一次是在阿里山汽車旅館對
    面，第二次是在嘉義市○○路麥當勞，第三次是96年8月14
    日買的」等語綦詳（見偵查卷第二十二頁）。而證人甲○○
    確有施用第一級毒品之素行，其於九十六年八月十五日為警
    查獲後，即於警詢時指認係向被告購買海洛因有3至4次 (依
    有利於被告之次數計算3次)，另其當日為警採尿送驗，結果
    亦呈海洛因代謝物嗎啡陽性反應等情，復有證人甲○○之指
    認犯罪嫌疑人紀錄表（見警卷第四０頁）、臺灣高等法院被
    告前案紀錄表（見一審卷(一)第七十一至七十三頁）、甲○○
    九十六年八月十五日二十二時四十分為警採尿之尿液送驗對
    照表（尿液檢體編號為：9680）及長榮大學確認報告（見一
    審卷(二)第三至四頁）附卷可憑。此外，並有搜索扣押筆錄、
    扣押物品目錄表各一份，現場照片二十四張（見警卷第五十
    四至六十一頁）在卷足參，及海洛因八包、門號0000000000
    號行動電話（含SIM卡）一支、電子秤一台扣案可憑。扣案
    海洛因八包，經送法務部調查局鑑定結果，均含第一級毒品
    海洛因成分（合計淨重七八．八一公克，純度55.78%，純質
    淨重達四三．九六公克），有法務部調查局九十六年十月五
    日調科壹字第09623070790號鑑定書在卷可稽（見偵查卷第
    四十四頁）。
  (二)警方會查獲證人甲○○，乃警方於九十六年八月十五日十六
    時十五分許查獲被告後，即發現證人甲○○於同日十八時五
    十六分以其所持用之0000000000號行動電話傳送簡訊至被告
    之0000000000號行動電話，簡訊內容為：「今天出去的反應
    不是很好是還可以，我現在要進去是否麻煩請你拿好一點的
    給我，朋友來載我就馬上進去，我們見面再談，還有你是否
    可以在爭加（按應為「增加」之誤）一些給我謝謝」，嗣經
    警方以被告上開手機回傳簡訊予證人甲○○後，相約於同日
    晚間在台南縣佳里鎮之喜來登汽車賓館碰面交易毒品，而至
    喜來登汽車賓館埋伏，看見甲○○與己○○在那邊徘徊，就
    將他們帶回調查，根據簡訊內容問甲○○，所傳簡訊代表何
    意，甲○○說是要向被告購買毒品，因而查獲證人甲○○，
    甲○○並於警詢時證稱：上開簡訊是伊要向被告購買毒品之
    意，及伊曾在九十六年八月十四日晚間向被告購買海洛因一
    次；並稱伊自96年7月初到96年8月14日共向乙○○購買第一
    級毒品海洛因3次至4次 (依有利於被告之次數計算3次)等情
    ，有證人甲○○之警詢筆錄及上開簡訊翻拍照片在卷足稽（
    見警卷第三十四至三十九、四十一頁），並據承辦員警戊○
    證實在卷（見本院卷第一一七頁）。是上開證人甲○○供述
    應屬可信。證人甲○○嗣於原審及本院更一審審理時附和被
    告之辯詞，改稱係無償向被告索討海洛因云云，而按海洛因
    係第一級毒品，政府查緝甚嚴，一般人難以輕易取得，縱有
    管道可購買，亦所費不貲，為眾所周知之事，若如被告所辯
    ，甲○○係無償取得海洛因施用，衡諸常情，豈有可能再以
    上開簡訊抱怨被告提供之海洛因品質不佳，而要求被告「拿
    好一點的給我」、「增加一些給我」。是證人甲○○於原審
    及本院更一審審理時所為前揭證述，已不敢再據實吐露有向
    被告購買第一級毒品之實情，顯係迴護被告之詞，尚難採為
    有利於被告之認定。
  (三)警方確實在被告投宿之新阿里山汽車旅館第三０六號房查獲
    被告乙○○所有海洛因八包及供販賣第一級毒品所用之電子
    秤一台。被告供承上開海洛因係以三十八萬元購入，可供自
    己施用三十至四十天（見警卷第四頁、一審卷(一)第一四四至
    一四五頁）。參以被告為警查獲當時，係因偽造文書、施用
    毒品等案件遭通緝中（見偵查卷第十八頁被告之供述，及卷
    附其臺灣高等法院被告前案紀錄表），匿居於汽車旅館等處
    而居無定所，海洛因又係粉末狀，易潮濕、逸漏而難於保存
    ，若非供販賣之用，豈有可能以數十萬元之價格一次購入八
    包純度高達55.78%之海洛因而隨身攜帶？且扣案電子秤若如
    被告所辯，係向他人購買毒品時為確認重量而取得，該出售
    毒品者於交易時當場秤重完畢即可將電子秤取回，亦無需將
    之留置於被告之處。被告辯稱：扣案海洛因係向綽號「阿偉
    」購買供自己施用，電子秤係「阿偉」帶來，供伊確認重量
    是否足夠，均非販賣所用之物云云，實與常理不合，顯係臨
    訟卸責之詞，不足採信。
  (四)辯護人雖為被告辯稱：施用毒品者供出毒品來源因而破獲者
    ，可獲得減刑之利益，且證人甲○○為警查獲時係因誤會被
    告向警方舉報伊，始會挾怨指稱係向被告購買海洛因，故甲○○於警詢及偵查中之證述不足採信云云。惟證人甲○○九
    十六年八月十五日該次遭查獲之施用毒品案件，係與其前犯
    之施用毒品案合併強制戒治，有甲○○於原審審理時之證述
    及其臺灣高等法院被告前案紀錄表在卷可佐（見一審卷(一)第
    七十一至七十三頁、一審卷(二)第二十三頁），故有無供出毒
    品來源因而破獲，對甲○○該次所涉施用毒品犯行之處斷，
    並無影響。證人甲○○雖於原審審理時證稱：伊九十六年八
    月十五日為警查獲時，因為當時後面還有毒品的案件，怕被
    收押，且心理很氣被告，以為是被告打電話叫伊去、是被告
    害伊，所以才配合警察做筆錄，在檢察官那邊則是依警察的
    要求繼續講和警察局一樣的內容云云（見一審卷(二)第二十三
    至二十四頁）。惟證人甲○○自八十五年起即有施用毒品之
    紀錄，並曾因與其女友吳儷共同連續販賣第一級毒品，經
    本院九十六年度上訴字第一一三一號判處有期徒刑十五年，
    有其前案紀錄表在卷可稽（見一審卷(一)第七十一至七十三頁
    ），是其對於刑事偵查、審理程序當甚為熟悉，而其於九十
    六年八月十五日係因與被告電話聯繫而為警查獲施用毒品，
    警詢後移送檢方複訊，亦係以證人身分具結作證，當無所謂
    「被收押」問題。另查，證人甲○○於警詢時雖曾證稱在九
    十六年七月至八月十四日間向被告購買三、四次海洛因，已
    清楚證述九十六年八月十四日該第三次交易之地點、金額，
    於翌日接受檢察官複訊時，又具結證稱第一次是在阿里山汽
    車旅館對面、第二次是在嘉義市○○路麥當勞購買，是證人
    甲○○向被告乙○○購買第一級毒品三次之時間、地點、金
    額等已甚為明確，並有其警詢筆錄及偵查訊問筆錄在卷足稽
    （見警卷第三十四至三十九頁、偵查卷第二十一至二十二頁
    ）；是證人甲○○於原審審理時證稱：係為配合警察而於檢
    察官訊問時講和警察局一樣的內容云云，顯與事證不符。況
    依證人甲○○所述，伊與被告、被告之妻王秋蓮原即甚為熟
    識，衡情應無可能僅因一時誤會，即甘冒誣告、偽證之風險
    ，於警詢及偵查中一再誣指被告涉犯販賣第一級毒品之重罪
    。是辯護人上開所辯，尚無足採。辯護人於原審又辯稱：證
    人甲○○於警詢時稱九十六年八月十四日十八時至十九時在
    新阿里山汽車旅館係王秋蓮將毒品交給伊，惟當時王秋蓮並
    不在現場，故甲○○所言不實云云。惟證人之陳述有部分前
    後不符，究竟何者可採，法院本得依其自由心證予以斟酌，
    若其基本事實之陳述與真實性無礙時，仍非不得予以採信，
    非謂一有不符，即認其全部均為不可採納（最高法院九十七
    年度台上字第五０四八號判決意旨參照）。查證人甲○○雖
    曾於警詢時陳稱：九十六年八月十四日該次係由被告及其妻
    王秋蓮共同交付毒品，然於偵查中旋即改稱該次是向被告拿
    海洛因，並將五千元交給被告，被告之妻王秋蓮沒有出現（
    見偵查卷第二十二頁）。觀諸證人甲○○對於伊曾在九十六
    年八月十四日撥打被告之電話與被告聯繫後，在新阿里山汽
    車旅館前向被告購買五千元海洛因一次，且甲○○向乙○○
    購買第一級毒品海洛因至少有三次之此等基本事實，其證述
    自警詢至偵查中始終一致。揆諸前揭說明，自不得以其對於
    交易細節之陳述前後有所不符，即遽認其證詞全部不可採信
    。辯護人於原審再提出刑事聲請狀指稱：證人甲○○為警查
    獲時係使用己○○之電話聯絡被告，且被告之妻王秋蓮曾聽
    己○○說大家驗尿都有事，為何只有甲○○沒有事等語，顯
    見證人甲○○係在交換條件下，始依警方指示指證被告販賣
    毒品，故請求傳喚己○○到庭作證，以明瞭甲○○在警詢時
    為何如此陳述云云（見一審卷(一)第二六五頁、一審卷(二)第一
    三三頁）。惟證人甲○○九十六年八月十五日為警查獲時所
    使用之0000000000號電話並非己○○之電話，伊當日為警採
    尿後，尿液檢驗呈嗎啡陽性反應，故與前犯之施用毒品案件
    合併送強制戒治等情，業據證人甲○○證述在卷（見一審卷
    (二)第二十三、二十九頁），復有前述證人甲○○之尿液送驗
    對照表、長榮大學確認報告在卷足稽（見一審卷(二)第三至四
    頁）。是辯護人主張：證人甲○○為警查獲當日係使用己○○之電話與被告聯絡、係與警察談妥交換條件始指證被告販
    毒云云，即與卷附事證不符。
  (五)查販賣第一級毒品海洛因係違法行為，非可公然為之，且有
    其獨特之販售路線及管道，復無公定價格，易於增減分裝之
    份量，而每次買賣之價格及數量，可能隨時依交易雙方之關
    係深淺、資力、需求量，以及對行情之認知、來源是否充裕
    、查緝是否嚴緊，甚至購買者被查獲時供述購買對象之可能
    性此等風險之評估，而異其標準，非可一概而論，從而販賣
    之利得，一般除被告坦承犯行或價量俱臻明確外，委難查得
    實情，惟販賣之人從價差或量差中牟利之方式雖異，然其販
    賣行為在意圖營利則同一。本案被告矢口否認販賣海洛因，
    更未供述其販賣毒品利得，致無法查得被告販賣之實際利得
    ，惟被告與購買者即證人甲○○非屬至親，當無可能甘冒重
    典而按購入價格轉售，不求利得；復按一般民眾普遍認知毒
    品海洛因之非法交易，政府一向查禁森嚴，且予以重罰，衡
    諸常情，倘非有利可圖，絕無平白甘冒高度風險，而無償轉
    讓之理；另被告九十六年八月十五日為警查獲時扣得之海洛
    因八包，係以三十八萬元購入，合計淨重七八．八一公克，
    已如前述，堪認被告係以高價購買海洛因，隨時應購買者之
    要求而提供，其係為牟利而販賣第一級毒品，灼然甚明。是
    被告乙○○於上開時、地分別販賣毒品海洛因予甲○○三次
    ，應堪認定。
  (六)被告辯護人於本院上訴審請求調閱甲○○0000000000號行動
    電話九十六年八月十四日之通聯紀錄證明：當日甲○○有無
    撥打被告0000000000號電話聯繫。業經中華電信股份有限公
    司客戶服務處函覆該門號之通聯紀錄已超過保存期限，有關
    資料歉難提供（見本院上訴審卷第七十一頁），無法作為被
    告有利之證明。另辯護人於本院前審請求傳訊己○○，證明
    ：九十六年八月十五日己○○與甲○○同時遭警方查獲，製
    作筆錄，在警局，警方是否有以指認被告販毒，作為不偵辦
    甲○○販賣毒品為條件。證人己○○固證稱：「（你去佳里
    分局做筆錄時，警察有向你說何話？）警察叫我好好配合，
    當天晚上就可以讓我們回去。」「（有無說要如何配合？）
    就我把和甲○○分開偵訊，警察不知道和甲○○說什麼話，
    說很久，就把我先帶去做偵訊筆錄，我偵訊筆錄做好後，我
    被帶回，坐在甲○○旁邊，我問他警察向他說什麼，甲○○
    跟我說警察要他咬已經被逮捕的那個人，就會讓我們離開。
    」「（他說所謂咬被逮之人，是否係要他咬被逮捕的那人有
    賣毒品給甲○○？）應該是這樣。」（見本院上訴審卷第八
    十七頁），但據承辦員警戊○證稱：「（你有偵訊過甲○○
    及己○○？）有偵訊過甲○○，沒偵訊過己○○。」「（你
    在偵訊甲○○時，有無說要他咬死已被逮捕之人？）沒有。
    」「（當時是否已經逮捕乙○○？）是的。」「（在偵訊過
    程中，有無叫己○○坐在甲○○旁邊？）沒有。」（見本院
    上訴審卷第116、117頁），另承辦員警庚○○證稱：「（你
    有偵訊過己○○？）是的。」「（你有在偵訊己○○時，有
    要其咬死已捉到之人？）沒有。」「（在偵訊己○○時，甲○○有無坐在旁邊？）沒有，有隔一、二公尺之距離，係在
    同一間辦公室裡面。」「（己○○及甲○○是否有交談過？
    ）在我偵訊己○○之前有無交談，我不清楚，在我偵訊過程
    中，他們並無交談過。」「（當時有無要他講要配合何事？
    ）沒有，只有問他到喜來登那要做何事而已。」「（當時有
    無說希望己○○能好好配合，晚上就能讓他回去？）沒有。
    」（見本院上訴審卷第118、119頁），均證述各別詢問己○○與甲○○，製作筆錄時，並無以指認被告販毒，作為不偵
    辦甲○○販賣毒品為條件之情事；況證人甲○○上開於警詢
    所陳述曾在九十六年八月十四日撥打被告之電話與被告聯繫
    後，共向乙○○購買第一級毒品海洛因至少有三次及在最後
    一次即新阿里山汽車旅館前向被告購買五千元海洛因一次之
    事實，並據其於偵查中為相同之供述，是證人己○○上開證
    述，仍不足為被告未販賣海洛因予甲○○之有利證明。被告
    辯稱並未販賣海洛因云云，無非臨訟卸責之詞，尚無足採。
    被告販賣海洛因犯行事證明確，應予依法論科。
二、按海洛因係毒品危害防制條例第二條第二項第一款所稱之第
    一級，不得販賣。核被告於前揭事實欄所載自96年7月初至9
    6年8月14日晚上某時相約於嘉義市○○路二六九號之新阿里
    山汽車旅館前，由乙○○分別以三千元（第一次）、五千元
    （第二次）、五千元（第三次）之代價販賣第一級毒品海洛
    因予甲○○三次之所為，係犯毒品危害防制條例第四條第一
    項販賣第一級毒品罪；其為販賣而持有第一級毒品海洛因之
    低度行為，應為販賣之高度行為所吸收，不另論罪。又販賣
    第一級毒品罪之法定刑為「死刑或無期徒刑；處無期徒刑者
    ，得併科新台幣一千萬元以下罰金」，然同為販賣第一級毒
    品者，其原因動機不一，犯罪情節未必盡同，有大盤毒梟、
    中小盤毒販之分，亦有吸毒者為解癮而購入毒品並少量販售
    予同儕以彌補自己吸毒之花費，其販賣行為所造成危害社會
    之程度自屬有異。被告於本件販賣第一級毒品海洛因每次不
    法所得分別為三千元、五千元、五千元，足見其犯罪情節尚
    與大量販售毒品之毒梟迥異，衡其犯罪情節，情輕法重，縱
    處以法定最低度刑，猶嫌過重，其情狀顯堪憫恕，乃就被告
    所分別涉販賣第一級毒品罪三次部分，均依刑法第五十九條
    規定酌量減輕其刑。每次所犯第一級毒品海洛因罪，犯罪各
    別，顯係另行起意，則被告分別所犯販賣第一級毒品海洛因
    三次之罪，均應分論併罰，並定其應執行刑。
三、原審予被告論罪科刑，並對被告乙○○就販賣第一級毒品部
    分，量處有期徒刑拾柒年；扣案第一級毒品海洛因捌包（驗
    餘合計淨重柒拾捌點捌壹公克）均沒收銷燬之；扣案上開海
    洛因之外包裝袋捌個、門號0000000000號行動電
    話（含SIM卡）壹支、電子秤壹台，均沒收；販賣第一級毒
    品所得新台幣伍仟元沒收，如全部或一部不能沒收時，以其
    財產抵償之等情，固非無見。惟查：(一)「按從刑係附隨於主
    刑之處遇，倘無主刑，即無從刑。未經起訴之事實相關之扣
    案物品，如該他事實未經法院為實質審理，無從認定與業經
    起訴並為有罪判決之本案事實有裁判上一罪之關係，縱屬刑
    法上應義務沒收之物，亦毋庸於本案判決主文項下併為沒收
    之宣告（最高法院九十八年度台上字第六五四號判決參照）
    」，原判決主文將未經起訴之被告持有之與本案無關之毒品
    安非他命，亦於本案宣告沒收，尚有違誤。(二)又被告分別自
    96年7月初到96年8月14日間販賣第一級毒品海洛因三次給甲○○，犯意各別，原審僅論及一次犯行，其餘二次則不另為
    無罪之諭知，亦有未洽。被告上訴意旨，否認販賣海洛因予
    甲○○，雖無足取。但原判決既有可議，自屬無法維持，自
    應由本院將原判決關於販賣第一級毒品及定執行刑部分均撤
    銷改判之。爰審酌被告為國中畢業之智識程度，從事土木建
    築、酒店工作，與太太、兒子共同生活之狀況，本件販賣第
    一級毒品所得每次分別僅三千元（第一次）、五千元（第二
    次）、五千元（第三次），本件每次販賣第一級毒品所得尚
    非甚鉅，惟矢口否認販賣海洛因予甲○○等一切情狀，就販
    賣第一級毒品罪部分別量處如主文所示之有期徒刑十六年 (
    第一次販賣海洛因)、有期徒刑十七年 (第二次販賣海洛因)
    、有期徒刑十七年 (第三次販賣海洛因)及定其如主文所示
    之應執行刑，以示懲儆。扣案海洛因八包（驗餘合計淨重七
    八．八一公克），係第一級毒品，依毒品危害防制條例第十
    八條第一項前段規定，宣告沒收銷燬之，上開外包裝袋八個
    ，則係被告所有用以分裝海洛因，防止其潮濕、逸漏之物；
    門號0000000000號行動電話（含SIM卡）一支，係被告為逃
    避查緝而出資購買供己使用之人頭電話，與另扣案之電子秤
    一台，均屬被告所有之物，為其供承在卷（見一審卷(二)第一
    二八、一三五頁），且均屬被告所有供販賣第一級毒品所用
    之物，此部分爰依毒品危害防制條例第十九條第一項之規定
    ，併予宣告沒收（上開所扣案海洛因八包等物品因均係在被
    告第三次販賣第一級毒品查獲時扣案，因此均在第三次販賣
    第一級毒品項下沒收，詳如主文所示）。被告販賣第一級毒
    品所得三次分別為三千元（第一次）、五千元（第二次）、
    五千元（第三次），共一萬三千元，此部分依法亦應依毒品
    危害防制條例第十九條第一項之規定分別於該次販賣第一級
    毒品項下諭知沒收，如全部或一部不能沒收時，均以被告之
    財產抵償之。另為警查獲時扣得之5,500元，被告辯稱為其
    妻王秋蓮所有 (見一審卷(二)第一二八頁），無證據足認扣案
    現金即係販賣第一級毒品予證人甲○○所得，自無從認本案
    之犯罪所得而予沒收。其餘扣案之門號0000000000號、0000
    000000號、0000000000號行動電話各一支（均含SIM卡），
    以及摻海洛因吸食後之香菸殘渣一包等物，其中0000000000
    號行動電話為王秋蓮所有，其餘物品雖為被告所有，但均無
    證據足認與本件販賣或轉讓第一級毒品犯行相關，亦不得予
    以沒收。又雖扣案安非他命之物二包，經送鑑定結果，含第
    二級毒品甲基安非他命成分（驗餘含二個塑膠袋及二張標籤
    合計重5.707公克），有行政院衛生署管制藥品管理局96年
    12月28日管檢字第0960013455號鑑定書在卷足憑（見偵查卷
    第八十一頁），係未經起訴之事實相關之扣案物品，亦與本
    案有罪判決之事實無裁判上一罪之關係，雖屬刑法上應義務
    沒收之物，仍毋庸於本案判決主文項下併為沒收之宣告，應
    由檢察官另行聲請宣告沒收，併予敘明。
四、又本件第一級毒品部分雖係由被告上訴，但因原審判決適用
    法條不當而經本院撤銷之，爰依刑事訴訟法第370條但書規
    定，本院自得諭知較重於原審判決之刑，併此明。
貳、不另為無罪諭知部分：
一、公訴意旨另以：被告基於販賣第一級毒品海洛因營利之犯意
    於九十六年七月間，在嘉義市某處販賣八千元之海洛因予丙○○及丁○○一次。因認被告此部分亦涉有毒品危害防制條
    例第四條第一項之販賣第一級毒品罪嫌云云。
二、按犯罪事實應依證據認定之，無證據不得認定其犯罪事實；
    又不能證明被告犯罪者，應諭知無罪之判決，刑事訴訟法第
    一百五十四條第二項、第三百零一條第一項分別定有明文。
    再按認定不利於被告之事實，須依積極證據，苟積極證據不
    足為不利於被告事實之認定時，即應為有利於被告之認定，
    更不必有何有利之證據；又認定犯罪事實所憑之證據，雖不
    以直接證據為限，間接證據亦包括在內，然而無論直接或間
    接證據，其為訴訟上之證明，須於通常一般之人均不致有所
    懷疑，而得確信為真實之程度者，始得據為有罪之認定，倘
    其證明尚未達於此一程度，而有合理性懷疑存在時，即不得
    遽為被告犯罪之認定（最高法院三十年上字第八一六號、七
    十六年台上字第四九八六號等判例意旨參照）。
三、公訴人認被告涉有上開犯行，係以證人丙○○、丁○○於警
    詢及偵查中之證述為據，被告乙○○則矢口否認亦涉有此部
    分犯行。經查：
  (一)證人丙○○於偵查中雖證稱：是丁○○介紹伊認識被告，並
    帶伊去向被告買海洛因，伊曾在九十六年七月間與丁○○去
    向被告拿八千元左右之海洛因（見偵查卷第一二五頁）；惟
    其復於原審審理中證稱：伊當時是因為出監二、三個月後又
    染上毒癮，沒有地方可以買海洛因，所以透過朋友介紹認識
    丁○○，跟她一起買，該次是由丁○○與綽號「小高」的男
    子聯絡並交錢給「小高」，伊對被告沒有印象、沒有看過被
    告，不能確定「小高」是否就是被告，在警詢中之所以可以
    指認被告，是聽丁○○說的，九十六年八月十五日會帶警察
    到新阿里山汽車旅館查獲被告，也是丁○○先跟「小高」聯
    絡好等語（見一審卷(一)第二三六至二五三頁）。
  (二)又證人丁○○於偵查中證稱：伊並未向被告買過海洛因，是
    丙○○介紹伊認識被告，是在九十六年八月十一日前幾天，
    丙○○要跟被告拿毒品，伊陪丙○○去，丙○○就在嘉義市
    ○○路上的麥當勞前面拿一萬多元給被告，拿了海洛因後就
    走了（見偵查卷第九十八至九十九頁）。是就證人丙○○與
    丁○○前揭證述對照以觀，顯有不符。縱認被告即為丙○○
    所稱之「小高」，惟證人丙○○於偵查及本院前審審理中證
    稱曾在九十六年七月間與丁○○一同向「小高」購買八千元
    之海洛因，亦與其在警詢中以秘密證人A1之身分證稱：共向
    被告購買海洛因十幾次，最後一次是在九十六年七月下旬某
    日向被告購買6,500元之海洛因（見警卷第五十三－三頁）
    ，以及證人丁○○於偵查中證稱係在九十六年八月十一日前
    幾天陪同丙○○向被告購買一萬多元之海洛因等語不符。自
    難僅憑證人丙○○、丁○○前後不一且彼此矛盾之證述，遽
    認被告有在九十六年七月間販賣八千元之海洛因予丙○○、
    丁○○一次。
  (三)綜上所述，本件既查無積極證據足資認定被告有公訴人所指
    於九十六年七月間販賣第一級毒品海洛因予丙○○及丁○○
    一次之犯行，原應就此部分為被告無罪之諭知，因公訴意旨
    認此部分與上揭認定有罪之販賣第一級毒品部分有裁判上一
    罪關係（見一審卷(二)第五十六頁），乃就此部分不另為無罪
    之諭知。
據上論斷，應依刑事訴訟法第三百六十九條第一項前段、第三百
六十四條、第二百九十九條第一項前段、第三百七十條但書，毒
品危害防制條例第四條第一項、第十八條第一項前段、第十九條
第一項，刑法第十一條、第五十九條、第五十一條第五款，判決
如主文。
本案經檢察官李傳來到庭執行職務。
中    華    民    國    98    年    9     月    23    日
                  刑事第五庭    審判長法  官  楊明章
                                      法  官  戴勝利
                                      法  官  顏基典
以上正本證明與原本無異。
如不服本判決應於收受送達後10日內向本院提出上訴書狀，其未
敘述上訴理由者，並得於提起上訴後10日內向本院補提理由書（
均須按他造當事人之人數附繕本）「切勿逕送上級法院」。
                                      書記官  呂嘉文
中    華    民    國    98    年    9     月    23    日
【附錄】本判決論罪科刑法條：
附錄本案論罪科刑法條全文：
毒品危害防制條例第四條第一項（販賣第一級毒品罪）：
  製造、運輸、販賣第一級毒品者，處死刑或無期徒刑；處無期
徒刑者，得併科新臺幣一千萬元以下罰金。


司法院資訊處製作；財團法人民間司法改革基金會備份。
